【裁判字號】    92,台上,4780
【裁判日期】    920829
【裁判案由】    貪污等罪
【裁判全文】
最高法院刑事判決                              九十二年度台上字第四七八○號
    上  訴  人  台灣高等法院台南分院檢察署檢察官
    上  訴  人
    即  被  告  乙○○
                甲○○
右上訴人等因被告等貪污等罪案件，不服台灣高等法院台南分院中華民國九十一年五
月三十日第二審更審判決（九十一年度上更(二)字第一九五號，起訴案號：台灣台南地
方法院檢察署八十九年度偵字第二五二四號、第四八四四號），提起上訴，本院判決
如左：
    主  文
上訴駁回。
    理  由
按刑事訴訟法第三百七十七條規定，上訴於第三審法院，非以判決違背法令為理由，
不得為之。是提起第三審上訴，應以原判決違背法令為理由，係屬法定要件。如果上
訴理由狀並未依據卷內訴訟資料，具體指摘原判決不適用何種法則或如何適用不當，
或所指摘原判決違法情事，顯與法律規定得為第三審上訴理由之違法情形，不相適合
時，均應認其上訴為違背法律上之程式，予以駁回。本件檢察官上訴意旨略以：(一)、
被告乙○○擔任「惠農商行」申請營利事業登記證初審，「鈴揚商行」、「香吟商號
」申請營利事業登記證初審、核准決行及「楊群商行」申請營利事業登記證核准決行
等職務時，如若事前知悉甲○○、鄭寅心代人申辦上開營利事業登記，僅在藉虛設之
商號名稱向台灣電力公司台南營業區處申請「動力用電」，而無實際經營商業之意，
竟通過初審或予以核准，亦未依相關商業登記法令逕予退件，乙○○所為實屬其職務
範圍內不應為而為，或應為而不為之違背職務行為，原審仍未調查釐清，遽行判決，
自非適法。(二)、本件被告乙○○所為究屬貪污治罪條例第四條第一項第五款所稱「違
背職務之行為」，抑或同條例第五條第一項第三款所謂「職務上之行為」，原判決未
予調查釐清，已如前述，苟乙○○所為係屬貪污治罪條例第四條第一項第五款所稱違
背職務之行為，則被告甲○○所為是否即構成同條例第十一條之行賄罪？其具結效力
如何及是否應負偽證罪責攸關，自應詳予調查釐清，原審對上情未詳予調查釐清，遽
論處甲○○偽證罪刑，亦屬違法。上訴人即被告乙○○上訴意旨略稱：甲○○係以代
人申請水電及商業登記為業，本案代辦商業登記費用每件新台幣（下同）一萬元均由
甲○○向客戶收取，如全數交給上訴人，甲○○將如何賺取佣金，原審採取上訴人於
調查局之供述，與經驗法則有違。又本案刻印費用每套三百元，原審未將刻印費一千
二百元扣除，仍諭知追繳沒收，判決理由顯然自相矛盾。上訴人即被告甲○○上訴意
旨略稱：上訴人以代辦水電登記及工商登記為生，原審以上訴人於調查局與嗣後偵查
供述不同，遽認上訴人應負偽證罪責，顯與證據法則有違。又上訴人既以代辦工商登
記為生，如將每件所收之一萬元或鄭寅心所交付之每件一萬元交付乙○○，上訴人又
如何取得佣金，原審案重初供，與經驗法則有違，難謂適法云云。
惟查：(一)、原判決撤銷第一審不當之判決，改判論處被告乙○○連續依據法令從事公
務之人員，對於職務上之行為收受賄賂罪刑；甲○○證人於檢察官偵查時，於案情有
重要關係之事項，供前具結，而為虛偽陳述（累犯）罪刑；已依卷證資料敘明其所憑
之證據及認定之理由。並敘明依台灣省營利事業登記統一發證作業要點第八點之規定
，有關營利事業登記由各縣市政府之商業、稅捐、都市計畫、建築主管單位組成聯合
作業中心審查，由各單位自己審查自己負責項目，若符合准予掛號，由商業課來複審
，因此商業登記係採書面審查，被告乙○○擔任上開「惠農商行」、「鈴揚商行」、
「香吟商號」申請營利事業登記證初審、核准決行及「楊群商行」申請營利事業登記
證核准決行，尚難認有違背職務，其向被告甲○○、證人鄭寅心所收取每件一萬元，
超過規費部分，即屬職務上辦理商業登記之不法賄款，其所辯並未額外收費不足採，
而被告甲○○辯稱確實（包括鄭寅心委託代辦部分）每件只交付乙○○二千元亦不足
採信，均於理由詳加說明及指駁，經核所為論敘，均與卷內證據資料相符，從形式上
觀察，並無違背經驗法則、論理法則等違法情形存在。(二)、原判決依據證人吳忠河於
第一審及原審之證言、台南縣政府八十九年八月十日八九府建商字第一二八一五五號
函（見第一審卷第三十五頁），暨台灣省營利事業統一發證作業要點第八點規定，認
各縣市政府辦理營利事業登記，應組成聯合作業中心，由商業、稅捐、都市計畫、建
築主管單位組成。而申請人需準備建築使用執照、房屋稅單、申請人之身分證影本二
份、申請書、負責人印章、店章、規費等，而商業課、稅捐及建管課均有派駐人員在
該處聯合審查，由各該單位人員負責審查自己負責的項目，若符合就送去掛號，開始
複審，是由商業課的人員來複審，而複審是看初審的人有無遺漏，如果沒有問題，就
蓋一個章「代為決行」並簽上承辦人員之名字，因認商業登記之審查屬書面審查。並
敘明商號是否為虛設行號，於商號登記時無從辨識，必於登記後為違法行為時，始可
認為當初登記時即蓄意虛設行號，故承辦人於申請人相關資料備齊時，承辦人無由拒
絕受理。因之，本件申請人雖非為實際營業，僅為申請動力用電心虛致送賄款，被告
乙○○既無權拒絕受理，自無為違背職務之行為。檢察官上訴意旨指摘原審有調查未
盡之違法，容有誤會。(三)、有關刻印費每套三百元部分，原審依據被告甲○○於原審
調查時供述係由伊支付（見上更(二)卷第四十六頁），因此認定被告乙○○收受賄款三
萬四千五百元，並已於判決理由欄敘明（見原判決第十一頁最後一、二行）。被告甲
○○交付每件一萬元與乙○○，與其是否無法取得佣金無關，亦無解於被告乙○○收
受賄賂之罪責。至其餘上訴意旨所執各詞，原判決已在理由內逐一論斷綦詳，並無如
檢察官及被告等所云之違法。上訴意旨，徒就原判決已說明之事項，及原審採證認事
之職權行使，任意指摘為違法，且為事實之爭執，顯與法律規定得為第三審上訴理由
之違法情形，不相適合。其上訴違背法律上之程式，應予駁回。
據上論結，應依刑事訴訟法第三百九十五條前段，判決如主文。
中      華      民      國    九十二    年      八      月    二十九    日
                              最高法院刑事第九庭
                                  審判長法官  陳  炳  煌
                                        法官  陳  正  庸
                                        法官  韓  金  秀
                                        法官  吳  信  銘
                                        法官  徐  文  亮
      右正本證明與原本無異
                                              書  記  官
中      華      民      國    九十二    年      九      月      四      日


司法院資訊處製作；財團法人民間司法改革基金會備份。
